【裁判字號】    92,重訴,58
【裁判日期】    920430
【裁判案由】    清償借款
【裁判全文】
臺灣臺北地方法院民事判決  九十二年度重訴字第五八號
    原      告  華南商業銀行股份有限公司
    法定代理人  丙○○
    訴訟代理人  甲○○
    被      告  丁○○
                乙○○
    訴訟代理人  張致祥  律師
右當事人間清償借款事件，本院判決如左：
    主      文
被告丁○○應給付原告新台幣參仟壹佰柒拾玖萬伍仟伍佰肆拾伍元及如附表所示之利
息、違約金。
原告其餘之訴駁回。
訴訟費用由被告丁○○負擔。
    事實及理由
壹、程序方面：
  一依原告所附授信約定書第十三條約定，立約人對原告所負之各宗債務，合意以本
    院為第一審管轄法院，本院自有管轄權，合先敘明。
  二本件被告丁○○未於言詞辯論期日到場，核無民事訴訟法第三百八十六條各款所
    列情形，爰依原告之聲請，由其一造辯論而為判決。
貳、實體方面：
  一原告起訴主張如下，並聲明請求判決被告應連帶給付原告新台幣（下同）參仟壹
    佰柒拾玖萬伍仟伍佰肆拾伍元及附表所示之利息、違約金，復提出授信約定書、
    約定書、授信申請書、消費者貸申請及調查表、消費者貸款契約、借據、貸款本
    息攤還表、轉帳支出、收入傳票等影本為證。
    (一)被告丁○○於民國八十六年六月十六日邀同被告乙○○為連帶保證人，於八十
      六年六月二十五日向原告借款二千五百萬元，約定按月清償本息，又於九十一
      年一二月二十二日向原告借款一千萬元，約定到期借款本金一次清償，借款期
      間、利率如附表所示按月計付，且均約定未按期清償即喪失期限利益，視為全
      部到期，應立即清償，其逾期在六個月以內部分，另按上開利率百分之十，逾
      期超過六個月部分，另按上開利率百分之二十計付違約金，惟被告即繳息至如
      附表所示之日期，依約被告已喪失期限利益，尚積欠本金三千一百七十九萬五
      千五百四十五元，而被告乙○○既為連帶保證人，依約自應負連帶清償之責，
      為此提起本件訴訟。
    (二)對被告乙○○抗辯之陳述：
      (1)被告丁○○係於八十五年五月二十日邀同被告乙○○擔任連帶保證人並簽訂
        授信約定書，旋於同年五月二十三日向原告借款二千五百萬元，又於八十六
        年六月十六日提出申請於同年六月二十五日將本筆借款原屬於短期變更長期
        融資，又再於八十九年二月二十三日向原告借款一千萬元，期間於九十年四
        月二十三日、九十年九月三日、九十一年三月四日辦理屆期展期，是被告乙
        ○○即於八十五年五月二十日親自立授信約定書，即借款或保證之意思，自
        應負約定書及其他借貸款據所載文義責任。
      (2)再者原告所提出經對保並簽訂之授信約定書及印鑑卡，約定一切往來以約定
        印鑑為憑，準此，原告所提出之消費者貸款契約及借據等即蓋用被告前已約
        定印鑑，其保證契約自屬有效成立，又印章由自已蓋用，或由有權使用之人
        蓋用為常態，由無權使用之人蓋用為變態，故主張變態事實之當事人，應就
        此負舉證責任，故被告自應就遭盜用乙節，負舉證責任，另本件被告縱使不
        克前往原告營業處所簽立消費者貸契約、借據，惟沿用以其夫代理之方式為
        授信已歷時多年，每由其到行遞送借款展期等書據之固定行為辦理授信至今
        未變，則其行為足堪認其有表見代理之事實。
  二被告乙○○則以下列各項資為抗辯，並聲明請求判決駁回原告之訴。
    (一)被告乙○○於八十五年五月二十日所簽定之授信約定書及約定書係針對被告丁
      ○○同時申貸之房屋貸款二千五百萬元債務而言，該筆借款之借貸期限為八十
      五年五月二十三日起至八十六年五月二十三日止，而於八十六年六月二十五日
      即已清償完畢，足見主債務人丁○○之債務業已清償，既無主債務存在，則從
      屬主債務之保證責任即隨之消滅，是以被告乙○○對原告並無連帶責任之債務
      存在。
    (二)至於八十六年六月二十五日被告丁○○之另筆二千五百萬元借款及九十一年二
      月二十二日之借款部分，並非被告乙○○授權同意為連帶保證人，自不庸就上
      開借款為連帶保證之責，因該借款連帶保證人欄內並非被告乙○○所簽立係屬
      偽造，再者原告援用八十五年五月二十日所簽訂之授信約定者稱上開二筆債務
      印鑑係被告乙○○所有，自應負連帶責任，惟依該授信約定書第十條所載明「
      凡持有立約人印鑑，前往貴行請求返還或更換擔保物及其有關文件者，均視為
      立約人之代理人，貴行得准允返還或更換之。」，意即被告乙○○授權於本人
      本至原告處而第三人持乙○○留存於銀行印文相同之印鑑，而為更換或取回八
      十五年借款擔保物時，具有代理人之權力，惟八十六年六月二十五日、九十一
      年二月二十二日之借款，皆非八十五年借款取回或更換擔保物之行為，逾越該
      授信約定書之授權代理範圍，即不得再視為係乙○○之代理人，故原告引用授
      信約定書為據，明顯與授信約定書之文義不同，是原告主張不足採。
  三查本件原告主張被告丁○○於於八十五年五月二十日邀同被告乙○○擔任連帶保
    證人並簽訂授信約定書，旋於同年五月二十三日向原告借款二千五百萬元，又於
    八十六年六月十六日提出申請於同年六月二十五日將本筆借款原屬於短期變更長
    期融資，又再於八十九年二月二十三日向原告借款一千萬元，期間於九十年四月
    二十三日、九十年九月三日、九十一年三月四日辦理屆期展期，其中第一筆借款
    二千五百萬元部分，僅繳息至九十一年四月二十五日止，尚積欠本金二千一百七
    十九萬五千五百四十五元，另一筆借款一千萬元部分則僅繳息至九十一年五月四
    日止，尚積欠本金一千萬元之事實，已據原告提出八十五年五月二十日授信約定
    書、八十五年五月二十日約定書、八十五年五月二十日印鑑卡、八十五年五月十
    三日授信申請書、八十五年五月二十三日借據、八十六年六月十六日消費者貸款
    契約書、八十九年二月二十二日授信約定書、八十九年二月二十二日借據、九十
    年四月十八日授信約定書、九十年八月二十三日授信約定書、九十年九月三日借
    據、九十一年二月二十二日授信約定書、九十一年二月二十二日借據、貸款本息
    攤還表、轉帳支出、收入傳票等影本為證，被告乙○○對於八十五年五月二十日
    授信約定書、八十五年五月二十日約定書及同日之金鑑卡形式上之真正均不爭執
    ，惟對上揭其他證件均否認，並以上開情詞置辯。
  四本件兩造爭執要旨為(一)被告丁○○於八十五年五月二十三日向原告借款二千五百
    萬元，於八十六年五月二十三日到期後，原告允許被告延期清償，被告乙○○抗
    辯其並未同意，則被告乙○○是否應負本件連帶保證之責任？(二)被告丁○○於八
    十九年二月二十二日向原告借款一千萬元，到期後原告允許被告丁○○延期清，
    被告乙○○是否擔任該筆借款之連帶保證人？茲分述如下：
    (一)關於八十五年五月二十三日借款二千五百萬元部分：
      (1)按民法第七百五十五條規定「就定有期限之債務為保證者，如債權人允許主
        債務人延期清償時，保證人除對於其延期清償已同意外，不負保證責任。」
        ，本件被告乙○○於八十五年五月二十三日所簽立之借據明載：「茲向貴行
        借到新台幣貳仟伍佰萬元，借款期間自八十五年五月二十三日起至八十六年
        五月二十三日止到期即將借款本息一次清償：：借款人丁○○，連帶保證人
        ：乙○○：：」等字樣，足徵被告乙○○就該筆借款係就定有期限之債務為
        保證，至為灼明。
      (2)原告固主張伊同意主債務人即被告丁○○延期清償，依被告乙○○所簽訂之
        約定書第三條約定「立約人所保證之債務，如貴行允許主債務人延期清償或
        分期清償，均毋須再徵求立約人之同意，立約人仍負全部債務之保證責任。
        」，是被告乙○○自應負連帶清償之責云云；然按民法第二百四十七條之一
        「依照當事人一方預定用於同類契約之條款而訂定之契約，若有加重他方當
        事人之責任者或其他於他方當事人有重大不利益者之約定，按其情形顯失公
        平者，該部分約定無效，」，本件被告乙○○於擔任被告丁○○借款之連帶
        保證人，於簽訂該借款契約時，該筆借款期限為一年，亦即被告乙○○所得
        預期之擔保責任，乃為定有期限之債務，然而原告所提出之約定書第三條，
        僅預立有關立約人若同意主債務人延期清償或分期清償時，即毋須再徵得被
        告乙○○之同意，若如此而為，則在被告乙○○原先預期之定期擔保，勢必
        轉變為未定期限之保證責任，再者原告係經濟上之強者，就預定適用於同類
        契約之條款，先由其依所需自行擬定契約條款而訂定之，相對人並無商討之
        餘地，就從整個保證契約之權利義務性質而言，被告乙○○並無掌控原告是
        否同意主債務人延期清償或分期清償，隨時均須負擔未定期限之保證責任，
        自該款約定顯有失公平，則應該部分之約定自屬無效，因此原告自不得以此
        對抗被告乙○○主張業已同意主債務人延期清償，故就該筆債務應負連帶清
        償之責。
      (3)原告又主張被告丁○○於八十六年六月十六日將該筆短期借款，展延為長期
        借貸，且該清費者貸款契約既有被告乙○○之印文，依印鑑卡契約書所載亦
        應負連帶清償之責云云；惟查就有關該筆二千五百萬元展延借款部分，並未
        就保證人方面進行對保程序，僅係核對印文與鑑印卡上之印文乙節，此為原
        告所自承（見本院九十二年四月七日言詞辯論筆錄甚明），然被告乙○○於
        八十五年五月二十三日係同時簽訂借據、授信約定書、約定書及印鑑卡等文
        件，但觀諸上開文件僅於授信約定書第十一條約定「凡持有貴行為發給立約
        人之擔保物收據或保管證或立約人之印鑑，前往貴行請求返還更換擔保物及
        其有關文件者，均視為立約人之代理人，貴行得以准允返還或更換之。」，
        顯見對於被告乙○○留存之印鑑資料，雙方已有就特定之目的約定使用之方
        式，再者印鑑卡上故有記載「逕啟者本戶向貴行所為一切往來之印鑑以右列
        印鑑為憑，即請查照存驗為荷。」，但如上所述，被告乙○○係因被告丁○
        ○向原告借款而前往擔保定有期限債務之連帶保證，且同時簽訂借據、約定
        書及授信約定書、印鑑卡，在就對於留存之印鑑業依兩造之授信約定書，特
        別標明使用之用途前提下，尚難據此在印鑑卡上制式之記載文字，即令被告
        乙○○今後無論向原告所為之任何行為，均以印鑑卡留存之印文即可，顯見
        原告將所有之風險轉嫁於被告乙○○，是在兩造就特定行為業已特別限制使
        用方式時，自難以如此擴張解釋有關印鑑卡使用之範圍，從而，原告主張據
        此認為被告乙○○有同意延期清償乙節，要屬無據。
    (二)關於八十九年二月二十二日借款一千萬元部分：
      (1)按解釋意思表，應探求當事人之真意，不得拘泥所用之辭句，民法第九十八
        條定有明文，又解釋當事人之契約，應於文義上及論理上詳為推求，不得拘
        泥字面，致失當時立約之真意，解釋當事人之契約，應以當事人立約當時之
        真意為準，而真意何在，又應以過去事實及其他一切證據資料為斷定之標準
        ，不能拘泥文字致失真意，最高法院十九年上字第五八號及三十九年台上字
        第一０五三號亦著有判例可稽。
      (2)原告主張被告乙○○應負擔該筆借款之連帶保證責任，無非係以八十九年二
        月二十二日之借據上，連帶保證人欄蓋有乙○○之印文云云，惟如前所述，
        被告乙○○並非擔任最高限額之保證責任或者未定期限之保證，再者，原告
        亦不得僅憑在借款上之印文與留存印鑑卡上之印文自行比對認為相同，遽認
        被告乙○○擔任連帶保證人，然查本件原告就該筆借款於主債務人即被告丁
        ○○辦理借貸時並未對保證人進行對保程序，已如上所述，再者，有關被告
        於八十五年五月二十三日所簽立而留存於原告處前述文件，兩造就印鑑使用
        範圍業已有特別規定，故尚難僅因蓋有留存之印鑑章遽此認定被告乙○○與
        原告間就該筆借款有保證契約之合意，此外在原告與被告乙○○就印鑑章部
        分有特別約定使用範圍時，原告僅以被告丁○○與乙○○係夫妻關係，遽認
        有授權行為，亦尚難遽此採信，復未提出任何積極證據以實其說，又被告乙
        ○○並未為任何行為，使原告認為有表見代理之情形，是原告主張被告乙○
        ○亦應負表見代理乙節，亦無可信，從而，原告主張依保證關係請求被告乙
        ○○負擔連帶清償之責，自屬無據。
  五綜上所述，本件原告本於消費借貸之法律關係，求為判命被告丁○○給付如主文
    第一項所示之本金、利息及違約金，為有理由，應予准許，而本於消費借貸連帶
    保證之法律關係，請求被告乙○○給付部分，為無理由，應予駁回。
  六本件事證已臻明確，兩造其餘攻擊、防禦方法及其他事證，無足影響本件判斷，
    爰不一一論述，併此敘明。
參、結論：原告之訴為一部有理由，一部無理由，依民事訴訟法第三百八十五條第一
    項前段、第七十八條、第七十九條但書，判決如主文。
中      華      民      國    九十二    年      四      月     三十     日
                                            民事第四庭法      官  陳博文
右為正本係照原本作成。
如對本判決上訴，須於判決送達後廿日內向本院提出上訴狀
中      華      民      國    九十二    年      四      月     三十     日
                                                      書  記  官  蔡嘉萍


司法院資訊處製作；財團法人民間司法改革基金會備份。
